---
title: "PRÁCTICA 2 - Análisis exploratorio de datos"
author: "María Victoria León Parra"
date: "`r Sys.Date()`"
output:
  pdf_document:
    toc: true
    toc_depth: 2
    number_sections: true
    fig_caption: true
    latex_engine: xelatex
    keep_tex: true
header-includes:
  - \usepackage{fvextra}
  - \fvset{breaklines=true, breakanywhere=true}
---

```{r setup, include=FALSE}
knitr::opts_chunk$set(echo = TRUE, warning = FALSE, message = FALSE)
library(pacman)
p_load(tidyverse, janitor, skimr, naniar, lubridate, stringr)
```

\newpage
# Introducción

Este informe documenta el análisis exploratorio realizado sobre el conjunto de datos `massachusetts.csv`, que contiene información socioeconómica, demográfica y de salud para distintos condados del estado.

El objetivo principal es familiarizarse con técnicas básicas de limpieza, exploración y visualización de datos. A lo largo del informe se realiza:

- La preparación inicial del conjunto de datos, incluyendo limpieza de nombres y tratamiento de valores perdidos.
- La creación de variables derivadas útiles para el análisis.
- La identificación de outliers mediante técnicas gráficas y estadísticas.
- La generación de visualizaciones para comprender patrones y relaciones entre variables.
- Una síntesis de conclusiones basada en los hallazgos obtenidos.

\newpage
# Carga y preparación de los datos

En esta sección se carga el conjunto de datos original, se realiza una limpieza básica de los nombres de variables y se explora su estructura.

```{r carga-datos}
datos <- read_csv("../datos/massachusetts.csv") |> 
  clean_names()

head(datos)
str(datos)
skim(datos)
```

\newpage
# Tratamiento de valores faltantes

Se identifican y visualizan los valores faltantes. Posteriormente, se aplican técnicas de imputación para rellenar esos valores con la media en las variables numéricas.

```{r valores-faltantes}
gg_miss_var(datos) +
  labs(title = "Valores NA por variable", x = "Variables", y = "Número de valores NA")
ggsave("../salida/na_por_variable.png", width = 8, height = 5, bg = "white")
```

```{r imputacion-na}
datos <- datos |> 
  mutate(across(where(is.numeric), ~replace_na(., mean(., na.rm = TRUE))))
```

\newpage
# Creación de nuevas variables

Se generan variables derivadas a partir de las existentes que resultan más informativas para el análisis.

```{r nuevas-variables}
datos <- datos |> 
  mutate(
    prop_hombres = male / pop,
    prop_mujeres = female / pop,
    tasa_paro = unemployed / labor_force,
    tasa_suicidios = suicides / pop * 100000,
    tasa_homicidios = homicides / pop * 100000
  )
```

\newpage
# Identificación de outliers

Aquí se detectan valores atípicos. Además, se consolida una tabla con los condados que presentan outliers en distintas variables clave.

```{r boxplot-suicides}
ggplot(datos, aes(y = suicides)) +
  geom_boxplot(fill = "lightblue", outlier.color = "red") +
  labs(title = "Outliers en la variable 'suicides'", y = "Tasa de suicidios") +
  theme_minimal()
ggsave("../salida/boxplot_suicides.png", width = 6, height = 5, bg = "white")
```

```{r tabla-outliers}
outliers_suicides <- boxplot.stats(datos$suicides)$out
outliers_tabla <- datos |> filter(suicides %in% outliers_suicides) |> select(name, suicides)

outliers_por_variable <- list()
numeric_vars <- datos |> select(where(is.numeric), -fips) |> names()

for (var in numeric_vars) {
  valores_out <- boxplot.stats(datos[[var]])$out
  if (length(valores_out) > 0) {
    condados <- datos |> filter(.data[[var]] %in% valores_out) |> pull(name)
    outliers_por_variable[[var]] <- unique(condados)
  }
}

outliers_tabla <- full_join(outliers_tabla, datos |> filter(name %in% outliers_por_variable$homicides) |> select(name, homicides), by = "name")
outliers_tabla <- full_join(outliers_tabla, datos |> filter(name %in% outliers_por_variable$housing_problems) |> select(name, housing_problems), by = "name")
outliers_tabla <- full_join(outliers_tabla, datos |> filter(name %in% outliers_por_variable$tasa_homicidios) |> select(name, tasa_homicidios), by = "name")
outliers_tabla <- full_join(outliers_tabla, datos |> filter(name %in% outliers_por_variable$prop_hombres) |> select(name, prop_hombres), by = "name")
outliers_tabla <- full_join(outliers_tabla, datos |> filter(name %in% outliers_por_variable$prop_mujeres) |> select(name, prop_mujeres), by = "name")

write_csv(outliers_tabla, "../salida/outliers_tabla.csv")
```

\newpage
# Estadísticas descriptivas

Esta sección incluye resúmenes estadísticos de todas las variables, permitiendo identificar rangos, medias, desviaciones y posibles anomalías en los datos.

```{r resumen-summary}
sink("../salida/resumen_summary.txt")
summary(select(datos, -name))
sink()
```

```{r resumen-skim}
sink("../salida/resumen_skim.txt")
print(skim(select(datos, -name)))
sink()
```

\newpage
# Visualización de datos

Se presentan diversas visualizaciones para explorar la distribución de variables y relaciones entre ellas.

## Histograma del ingreso medio

```{r histograma}
ggplot(datos, aes(x = avg_income)) +
  geom_histogram(binwidth = 5000, fill = "steelblue", color = "white") +
  geom_vline(aes(xintercept = mean(avg_income)), color = "red", linetype = "dashed", size = 1) +
  labs(title = "Distribución del ingreso medio", x = "Ingreso medio", y = "Frecuencia") +
  theme_minimal()
ggsave("../salida/histograma_avg_income.png", width = 7, height = 5, bg = "white")
```

\newpage
## Densidad del ingreso medio

```{r densidad}
ggplot(datos, aes(x = avg_income)) +
  geom_density(fill = "skyblue", alpha = 0.5) +
  labs(title = "Densidad del ingreso medio", x = "Ingreso medio", y = "Densidad") +
  theme_minimal()
ggsave("../salida/densidad_avg_income.png", width = 7, height = 5, bg = "white")
```

\newpage
## Boxplot de homicidios

```{r boxplot-homicidios}
ggplot(datos, aes(y = homicides)) +
  geom_boxplot(fill = "cadetblue", outlier.color = "red") +
  labs(title = "Boxplot del número de homicidios por condado", y = "Número de homicidios") +
  theme_minimal()
ggsave("../salida/boxplot_homicidios.png", width = 6, height = 4, bg = "white")
```

\newpage
## Dispersión: ingreso vs esperanza de vida

```{r dispersion}
ggplot(datos, aes(x = avg_income, y = life_expectancy)) +
  geom_point(color = "dodgerblue", size = 3) +
  geom_smooth(method = "lm", se = FALSE, color = "grey") +
  labs(title = "Relación entre ingreso medio y esperanza de vida", x = "Ingreso medio", y = "Esperanza de vida (años)") +
  theme_minimal()
ggsave("../salida/scatter_income_life_expectancy.png", width = 7, height = 5, bg = "white")
```

\newpage
## Burbujas: ingreso, esperanza de vida y salud

```{r burbujas}
ggplot(datos, aes(x = avg_income, y = life_expectancy, size = pop, color = poor_health)) +
  geom_point(alpha = 0.8) +
  scale_size_continuous(range = c(3, 12)) +
  scale_color_gradient(low = "lightblue", high = "darkred") +
  labs(
    title = "Relación entre ingreso, salud, longevidad y población",
    x = "Ingreso medio",
    y = "Esperanza de vida",
    size = "Población",
    color = "Mala salud (%)"
  ) +
  theme_minimal()
ggsave("../salida/burbujas_ingreso_vida_salud.png", width = 8, height = 6, bg = "white")
```

\newpage
# Conclusiones

- **Limpieza y preparación de los datos**: Se estandarizaron correctamente los nombres de las columnas y se imputaron los valores faltantes utilizando la media, dejando el conjunto de datos listo para el análisis.
- **Estadísticas descriptivas**: Los resúmenes generados con `summary()` y `skim()` ofrecieron una visión detallada de las variables, permitiendo identificar tendencias generales, rangos y posibles valores extremos.
- **Outliers**: Se detectaron valores atípicos significativos en variables como `suicides`, `homicides`, `tasa_homicidios`, `housing_problems`, y proporciones de género. Estos fueron almacenados y analizados en una tabla final.
- **Visualización de datos**:
  - El **histograma** y el **gráfico de densidad** mostraron una distribución sesgada del ingreso medio hacia la derecha.
  - El **boxplot** de homicidios permitió identificar condados con tasas inusualmente altas.
  - El **gráfico de dispersión** evidenció una relación positiva clara entre el ingreso medio y la esperanza de vida.
  - El **gráfico de burbujas** integró ingreso, salud, esperanza de vida y población, mostrando patrones relevantes.
- **Análisis final**: Las visualizaciones y estadísticas respaldan la hipótesis de que mayores ingresos se asocian con mejores indicadores de salud y longevidad. La combinación de técnicas gráficas y análisis numérico facilitó la detección de patrones importantes en los datos.